臺灣苗栗地方法院刑事判決              100年度訴字第235號
公  訴  人  臺灣苗栗地方法院檢察署檢察官
被      告  林文恭
選任辯護人  張麗琴律師
            江錫麒律師
上列被告因違反貪污治罪條例等案件，經檢察官提起公訴（100
年度偵字第1470號）及追加起訴（100 年度撤緩偵字第71號），
本院判決如下：
    主  文
林文恭共同犯公職人員選舉罷免法第一百零四條之傳播不實罪，
處有期徒刑陸月，褫奪公權壹年。扣案之不實文宣貳佰肆拾陸張
，均沒收；又犯侵占公有器材罪，處有期徒刑壹年伍月，褫奪公
權貳年。應執行有期徒刑壹年捌月，緩刑肆年，並向公庫支付新
臺幣拾萬元，褫奪公權貳年。扣案之不實文宣貳佰肆拾陸張，均
沒收。
    事  實
一、林文恭係於民國99年6 月12日舉行之苗栗縣頭份鎮民生里里
    長候選人，又候選人之品德、操守及名譽，為候選人累積聲
    望，贏取選票之重要資產，竟基於意圖散布於眾、使林學琴
    不當選，而本於重大輕率而未加查證之下，以文字之方式，
    於99年6 月8 日上午9 時許，在苗栗縣頭份鎮○○里○ 鄰○
    ○路699 號競選服務處，將其先行利用不知情之印刷廠印製
    約400 張之宣傳單，每份宣傳單印製費用為新臺幣（下同）
    1 、2 元，其上印製不實文宣內容「... 林老師身為教育退
    休老師知法犯法、掛羊頭賣狗肉、賭進民生里... 強佔國有
    水利地，蓋鐵屋開賭場、抽賭稅... 」等語，背面並印有位
    置圖，而交由有重度智能障礙之陳朝榮（已另由臺灣苗栗地
    方法院檢察署檢察官為不起訴處分）及與其有犯意聯絡之鄰
    長鍾阿日（已另由臺灣苗栗地方法院檢察署檢察官為緩起訴
    處分），在民生里附近，將上開印有不實事實之宣傳單，散
    發給不特定選民，指摘誹謗林學琴之名譽，足以毀損林學琴
    之名譽，並足以影響公眾對於林學琴品德操守之判斷正確性
    ，及影響該次選舉過程之純淨性，欲達使林學琴不當選之目
    的；嗣經林學琴向臺灣苗栗地方法院檢察署檢察官申告偵辦
    ，復於林文恭位於苗栗縣頭份鎮○○里○○路699 號競選服
    務處查獲不實文宣36張、陳朝榮身上查獲不實文宣60張、鍾
    阿日身上查獲不實文宣150 張，以知悉上情。
二、林文恭於95年8 月間起至99年7 月31日止，係苗栗縣頭份鎮
    民生里第18屆里長，為依法令服務於苗栗縣頭份鎮之地方自
    治團體所屬機關，而具有法定職務權限之公務員，於97年底
    間，苗栗縣頭份鎮公所依其申請，而移交97年12月26日購置
    ，財產編號0000000-00標籤號碼173 號之公務使用個人電腦
    主機（機殼為黑色）1 台，總價為34,985元，作為其里長辦
    公室公務使用；詎林文恭意圖為自己不法所有之犯意，利用
    職務上保管該電腦之便，於99年2 月間某日，將該電腦提供
    給不知情女兒林靜怡帶至台北學校做畢業展使用，且為掩飾
    犯行，竟告知林靜怡將該台電腦上之財產標籤私下轉貼至其
    所有已不堪使用之93年所購置之主機機殼上（白色主機機殼
    ），而將該公有財產電腦侵占入己，並供其私人使用；嗣於
    99 年8月1 日林文恭卸任里長職務，移交所保管之公有財產
    給苗栗縣頭份鎮公所里幹事黃素珍時，將上開貼有0000000-
    00標籤號碼173 號財產編號白色機殼主機之私人電腦主機1
    台，交給黃素珍充當上開公務電腦主機，而由黃素珍移交給
    新任里長林學琴，經林學琴察覺有異向黃素珍反應後，經黃
    素珍向林文恭查證，林文恭始繳回所侵占之公有電腦主機1
    台。
三、案經法務部調查局苗栗縣調查站移送臺灣苗栗地方法院檢察
    署檢察官偵查起訴，及林學琴訴請苗栗縣警察局頭份分局報
    請臺灣苗栗地方法院檢察署檢察官撤銷緩起訴後追加起訴。
    理  由
壹、程序部分：
一、按被告以外之人於偵查中向檢察官所為之陳述，除顯有不可
    信之情況者外，得為證據，刑事訴訟法第159 條之1 第2 項
    定有明文，而該條之立法理由係認被告以外之人（包括證人
    、鑑定人、告訴人、被害人及共同被告等）之陳述如在法官
    面前為之，因其任意陳述之信用性係在已受確定保障之情況
    下所為，自得作為證據。而現階段刑事訴訟法規定檢察官代
    表國家偵查犯罪、實施公訴，依法其有訊問被告、證人及鑑
    定人之權，證人、鑑定人且須具結，而實務運作時，檢察官
    偵查中向被告以外之人所取得之陳述，原則上均能遵守法律
    規定，不致違法取供，其可信度極高，職是，被告以外之人
    前於偵查中已具結而為證述，除反對該項供述得具有證據能
    力之一方，已釋明「顯有不可信之情況」之理由外，即不宜
    遽指該證人於偵查中之陳述不具證據能力。本件證人林學琴
    、詹德裕、林靜怡於偵查中在檢察官前所為陳述，已經依法
    具結，另被告及選任辯護人復未曾提及檢察官在偵查時有何
    不法取供致證人證詞顯不可信之情事，是其等於偵查中之證
    述，自得採為本件證據。
二、按被告以外之人於審判外之言詞或書面陳述，除法律有規定
    者外，不得作為證據，刑事訴訟法第159 條固定有明文。惟
    被告以外之人於審判外之陳述，雖不符同法第159 條之1 至
    之4 規定，而經當事人於審判程序同意作為證據，法院審酌
    該言詞陳述或書面陳述作成時之情況，認為適當者，亦得為
    證據；又當事人、代理人或辯護人於法院調查證據時，知有
    第159 條第1 項不得為證據之情形，而未於言詞辯論終結前
    聲明異議者，視為有前項之同意，同法第159 條之5 亦定有
    明文。其立法意旨在於傳聞證據未經當事人之反對詰問予以
    核實，原則上先予排除，惟若當事人已放棄詰問或未聲明異
    議，基於證據資料愈豐富，愈有助於真實發現之理念，且強
    化言詞辯論原則，法院自可承認該傳聞證據例外擁有證據能
    力。經查：本判決所引用之下列非供述證據、證人鍾阿日、
    陳俊岳、陳朝榮、黃素珍於警詢、苗栗縣調查站時之陳述，
    性質上均屬傳聞證據，惟檢察官及被告、選任辯護人於本院
    審理中調查證據時，知有刑事訴訟法第159 條第1 項不得為
    證據之情形，未於言詞辯論終結前聲明異議，且本院審酌上
    開言詞陳述作成時之客觀情況並無不當，並無不宜作為證據
    之情事，則依刑事訴訟法第159 條之5 之規定，認均具有證
    據能力。
貳、實體部分：
一、訊據被告林文恭對於上開犯罪事實於警詢、偵查及本院審理
    時均坦承不諱，核與證人即告訴人林學琴、鍾阿日、陳俊岳
    、林靜怡、詹德裕、陳朝榮、黃素珍分別於警詢、苗栗縣調
    查站及偵查中證述之情節相符，且有前開不實文宣影本、苗
    栗縣警察局頭份分局搜索筆錄、扣押筆錄（3 份）、扣押物
    品目錄表（3 份）、苗栗縣頭份鎮民生里辦公處移交物品名
    冊影本、苗栗縣頭份鎮公所財產移動單影本各1 份及本案查
    獲相關照片共25張在卷可稽；足認被告上開自白，均與事實
    相符，被告前開犯行，洵堪認定，應予以依法論科。
二、按意圖使候選人不當選，以文字、圖畫、錄音、錄影、演講
    或他法，散布謠言或傳播不實之事，足以生損害於該候選人
    之名譽時，雖同時符合刑法第310 條第1 項或第2 項之誹謗
    罪，與公職人員選舉罷免法第104 條之意圖使候選人不當選
    而傳播不實之事罪之犯罪構成要件，因係法規之錯綜關係，
    致一個犯罪行為，同時有數符合該犯罪構成要件之法條可以
    適用，應依特別法優先於普通法之法規競合法理，擇一適用
    公職人員選舉罷免法第104 條規定論處（最高法院87年度第
    6 次刑事庭會議決議意旨、88年度台上字第3263號、91年度
    台上字第438 號判決意旨參照）。是核被告就事實欄一所為
    ，係犯公職人員選舉罷免法第104 條之意圖使候選人不當選
    ，以文字傳播不實罪。又被告與鍾阿日（另由臺灣苗栗地方
    法院檢察署檢察官為緩起訴處分）間，具有犯意聯絡與行為
    分擔，係為共同正犯；又按公職人員選舉罷免法第104 條之
    罪，其犯罪結果旨在使候選人當選或不當選，因之對於同一
    候選人縱先後有多次散布謠言或傳播不實之事之行為，但既
    係以實現一個犯罪為目的（即意圖使候選人當選或不當選）
    ，而於密接之時、地侵害同一個法益，其各次舉動當僅為全
    部犯罪行為之一部，應依接續犯理論，僅論以一罪（最高法
    院89年度台上字第2743號、第4456號、92年度台上字第494
    號判決意旨參照）。經查，本案被告意圖使同為候選人之告
    訴人林學琴不當選，而於99年6 月8 日上午9 時許，將其所
    自行出資印製之不實文宣共約400 份，交由有重度智能障礙
    之陳朝榮（已另為不起訴處分）及與其有犯意聯絡之鄰長鍾
    阿日，在苗栗縣頭份鎮民生里附近等地，接續於選舉前散發
    不實之文宣，予該選區內不特定之多數選民，該等傳播不實
    之事之行為足以生損害於公眾及告訴人，惟其既係以實現意
    圖使告訴人不當選一個犯罪為目的，而侵害同一法益，其先
    後多次散發文宣而傳播不實之事之舉動，自應解為全部犯罪
    行為之一部，應依接續犯法理，僅論以單一之公職人員選舉
    罷免法第104 條意圖使候選人不當選而傳播不實事項罪，附
    此敘明。
三、核被告就事實欄二所為，係犯貪污治罪條例第4 條第1 項第
    1 款之侵占公有器材罪；又按「犯第4 條至第6 條之罪，情
    節輕微，而其所得或所圖得財物或不正利益在新臺幣5 萬元
    以下者，減輕其刑。」，為貪污治罪條例第12第1 項所明定
    。被告因侵占所持有保管之公有財產即編號0000000-00標籤
    號碼173 號之公務使用個人電腦主機1 台而觸犯上開貪污治
    罪條例第4 條第1 項第1 款之罪，且所侵占之電腦主機1 台
    價值為34,985元，犯罪之情節尚屬輕微，且侵占所得財物係
    在5 萬元以下，應依貪污治罪條例第12條第1 項之規定，減
    輕其刑；再被告犯後於偵查中自白犯行，且自動繳交上開電
    腦主機1 台，爰依貪污治罪條例第8 條第2 項前段之規定，
    遞減輕其刑；另本院審酌被告前未曾有刑案紀錄經法院論罪
    科刑，此有臺灣高等法院被告前案紀錄表1 份在卷可考，其
    素行良好，僅因一時失慮而罹重典，所侵占公有器材之所得
    非多，且犯罪後隨即盡力自動繳回上開電腦主機1 台而有所
    悔悟，並已於偵查中自白犯行，惟被告所犯貪污治罪條例第
    4 條第1 項第1 款之法定刑度為「無期徒刑或十年以上有期
    徒刑，得併科新台幣一億元以下罰金」，不可謂不重，考以
    被告之犯罪情狀，如科以法定最輕本刑，且依貪污治罪條例
    第12條第1 項、第8 條第2 項前段之規定，分別予以減輕其
    刑及遞減輕其刑（上開2 事由均僅應「減輕其刑」，並非同
    時有「免除其刑」之規定，依刑法第66條前段之規定，各係
    減輕及遞減輕其刑至2 分之1 ）後，仍尚嫌過重，顯堪憫恕
    ，爰再依刑法第59條之規定酌量減輕其刑，並依法先遞減輕
    其刑後，依刑法第59條之規定再予以遞減其刑。至於被告所
    犯上開2 罪間，犯意各別，行為互殊，且觸犯構成要件相異
    之罪名，自應分論併罰。
四、爰審酌被告為52年7 月25日出生之成年人，教育程度為中興
    商工畢業，其前未曾有刑案紀錄、素行尚稱良好（參見臺灣
    高等法院被告前案紀錄表）犯罪之動機，其目的係出於為使
    同為候選人之告訴人林學琴不當選之意圖、選舉乃民主政治
    最重要之表徵，其攸關一國政治良窳甚鉅，濫發黑函、恣意
    虛構事實抹黑對手等選舉行為，與賄選同為當前惡質選風之
    主要根源，不僅破壞競選對手之名譽，更易誤導選民，甚且
    敗壞社會良善選風，妨礙民主政治之實現，被告企圖透過散
    布前開不實文宣之方式，圖謀打擊告訴人林學琴之名譽使其
    不當選，而增加自己當選之機會，以製作散發文宣而傳播不
    實內容之犯罪手段、對告訴人林學琴所生之損害及其為苗栗
    縣頭份鎮民生里里長，僅為貪圖一己之私利，竟將所持有保
    管之公有電腦主機1 台，以易持有為所有之意予以侵占入己
    之手段、對國家法益所生之損害、其為依法令服務於苗栗縣
    頭份鎮之地方自治機關所屬機關，而具有法定職務權限之公
    務員，不知謹慎舉止、廉潔自持，僅因一時貪圖小利即為本
    案之犯行，有損公務員之廉明形象；惟兼念及其犯後坦承犯
    行、態度良好，及其犯罪手段、目的、所生之損害等一切情
    狀，分別量處如主文所示之刑，並合併定其應執行之刑，以
    資警懲。
五、末查被告未曾因故意犯罪受有期徒刑以上刑之宣告，此有臺
    灣苗栗地方法院檢察署刑案資料查註紀錄表及臺灣高等法院
    被告前案紀錄表各1 份附卷可佐，其經此教訓，自當知所警
    惕而無虞再犯，本院綜核各情認上開有期徒刑之宣告，已足
    策其自新，所宣告之刑，以暫不執行為適當，併依法諭知緩
    刑4 年，並依刑法第74條第2 項第4 款規定，命向公庫支付
    新臺幣10萬元之金額，用啟自新。
六、末查，被告就事實欄一所為，係犯公職人員選舉罷免法第10
    4 條之罪，且經宣告有期徒刑以上之刑，爰依公職人員選舉
    罷免法第113 條第3 項、刑法第37條第2 項之規定，併予宣
    告褫奪公權1 年；另按犯貪污治罪條例之罪，宣告有期徒刑
    以上之刑者，並宣告褫奪公權，貪污治罪條例第17條亦定有
    明文；本案被告係犯貪污治罪條例第4 條第1 項第1 款之罪
    ，且經宣告有期徒刑以上之刑，應依貪污治罪條例第17條、
    刑法第37條第2 項之規定，宣告褫奪公權2 年。至扣案之不
    實文宣共246 張，被告自承為其所有且供本案犯罪所用，爰
    依刑法第38條第1 項第2 款規定，均諭知沒收；至未扣案之
    文宣154 張，雖亦係被告所印製供犯本罪所用，惟已由鍾阿
    日、陳朝榮拜票時發放予不特定之選民，或放置在被告服務
    處供不特定里民索取而未據扣案，均非違禁物，為免將來執
    行上之困難，爰不予宣告沒收，附此敘明。
據上論斷，應依刑事訴訟法第299 條第1 項前段，公職人員選舉
罷免法第104 條、第113 條第3 項，貪污治罪條例第4 條第1 項
第1 款、第8 條第2 項前段、第12條第1 項、第17條，刑法第11
條、第28條、第38條第1 項第2 款、第51條第5 款、第8 款、第
59條、第74條第1 項第1 款、第2 項第4 款、第37條第2 項，判
決如主文。
本案經檢察官黃明正到庭執行職務。
中    華    民    國   100    年    7     月    27    日
                  刑事第三庭  審判長法  官  柳章峰
                                    法  官  陳文貴
                                    法  官  許蓓雯
以上正本證明與原本無異。
如不服本判決應於收受判決後10日內向本院提出上訴書狀，並應
敘述具體理由。其未敘述上訴理由者，應於上訴期間屆滿後20日
內向本院補提理由書( 均須按他造當事人之人數附繕本) 「切勿
逕送上級法院」。告訴人或被害人如對本判決不服者，應具備理
由請求檢察官上訴，其上訴期間之計算係以檢察官收受判決正本
之日期為準。
                                    書記官  徐一夫
中    華    民    國   100    年    7     月    27    日
附錄本判決論罪科刑法條全文
公職人員選舉罷免法第104 條：
意圖使候選人當選或不當選，以文字、圖畫、錄音、錄影、演講
或他法，散布謠言或傳播不實之事，足以生損害於公眾或他人者
，處5年以下有期徒刑。
貪污治罪條例第4條第1項第1款
有下列行為之一者，處無期徒刑或 10 年以上有期徒刑，得併科
新台幣 1 億元以下罰金：
一、竊取或侵占公用或公有器材、財物者。